最高法院刑事判決　　　　　　　九十四年度台上字第八五六號
　　上　訴　人　甲○○
　　選任辯護人　呂康德律師
上列上訴人因強盜殺人等罪案件，不服台灣高等法院中華民國九
十三年十一月十七日第二審更審判決（九十二年度重上更(四)字第
一九八號，起訴案號：台灣台北地方法院檢察署八十六年度偵字
第六八七一號、八十六年度偵緝字第二七二號），提起上訴，本
院判決如下：
    主  文
原判決撤銷，發回台灣高等法院。
    理  由
本件原判決認定上訴人甲○○與其未滿十八歲之表弟潘○○（民
國六十八年○月○○○日生，另經判刑確定）共同意圖為自己不
法之所有，並基於概括之犯意。先於八十五年十月二日晚上八時
許，在台北市○○路附近，竊取賴○○之DMJ-○○○號機車一輛
。二人復計畫以夜間活動之女子為強盜之對象，於同月九日晚上
十一時許，前往台北巿○○○路○段○○號前，擅自開走林○○
向○○○車行租用之 EF-○○○號計程車（並無不法所有之意圖
，於將車駛離約三小時後，即將車駛回停放）。潘○○即坐在後
座假裝酒醉，上訴人則在前駕駛，伺機找尋叫車之女子。翌日凌
晨，經台北市○○區某路段，見柯女（姓名年籍資料詳卷）招車
，即停車搭載。於行駛不久，潘○○即取出手銬，將柯女兩手銬
在身前，至使不能抗拒，任由潘○○取走身上之金項鍊一條、手
錶一只及現金新台幣（下同）一千餘元。並載往台北縣○○巿○
○橋右方產業道路上方第一棟廢棄屋前停車，將柯女押入屋內。
上訴人乃囑潘○○駕駛該車回原處停放，再騎上訴人之FHH-○○
○號機車返回會合。上訴人於潘○○離去後，即翻查柯女皮包，
接續強取三千元及金手鍊一條。同日上午六時許，潘○○騎FHH-
○○○號機車返抵該廢棄屋。上訴人即向潘○○稱柯女看見其計
程車職業登記證，不能留活口。二人遂共萌殺害柯女之犯意，將
柯女勒死，予以掩埋。同月十四日凌晨二時許，上訴人、潘○○
復與未滿十八歲之賴○○（六十九年○月○○○日生，另經判刑
確定），共同意圖為自己不法之所有，持折疊刀、電擊棒各一支
，在台北市○○○路○段○○號前，竊取陳○○所有 LG-○○○
號計程車。旋由上訴人駕駛該計程車佯裝營業，並由潘○○騎FH
H-○○○號機車附載賴○○，尾隨其後。同日凌晨五時三十分許
，行駛至台北市○○○路○○○號前，見張女、莊女（以上二人
年籍資料詳卷）招車，即予搭載。俟行駛至○○市場附近停車，
潘○○、賴○○即進入車內，將張女、莊女夾在中間。並分別持
折疊刀、電擊棒威嚇張女、莊女，至使不能抗拒，任由潘○○及
賴○○將皮包取走。旋行駛至○○巿山區後，輪姦張女、莊女。
又命張女、莊女以電話聯絡家人，各匯款五萬元至張女、莊女所
開設之銀行帳戶，供上訴人等強押張女、莊女，以金融卡提領。
上訴人復於翌日上午六時許，強姦莊女後，於同日下午始將張女
、莊女釋放等情。因而撤銷第一審關於強劫而故意殺人部分之判
決，依想像競合犯、牽連犯及數罪併罰關係，改判論處上訴人成
年人與未滿十八歲之人共同強盜而故意殺人，及成年人與未滿十
八歲之人共同強盜而強制性交罪刑，固非無見。
惟查：(一)被告之自白，須非出於強暴、脅迫、利誘、詐欺或其他
不正之方法，且與事實相符者，始得採為證據。如果被告之自白
，係出於不正之方法，並非自由陳述，即其取得自白之程序，已
非適法，則不問自白內容是否確與事實相符，因其非適法之證據
，即不得採為判決之基礎。原判決以警方於八十六年四月三日借
提上訴人後，還押台灣台北看守所時，上訴人自述無內外傷，謂
上訴人於該次借提警詢時之自白，應具有任意性；及警方於同年
四月八日借提上訴人後，還押該看守所時，所為身體檢查紀錄表
，雖記載上訴人受有傷害，並自述有關傷勢係警方刑求所致，惟
上訴人於該日警詢時已自承「我小腿之擦傷係昨日至○○查證時
爬山所受傷的，而右小臂、左膝蓋及背部之擦傷，則係今日至○
○查證時，因爬山滑倒而受傷的」等語，謂上開傷勢應非刑求所
致，上訴人於該次借提警詢時之自白，具有任意性。而憑上訴人
於各該次借提警詢時之自白，暨上訴人於同年四月八日借提警詢
時，向警方所提出自白書一份，作為其為本件犯行之佐證（見原
判決第十一頁第五至十三行、第十三頁第一、二行、第十九頁第
十三行至第二十頁第七行）。但上訴人於同年四月三日，經警方
借提還押台灣台北看守所時，雖自述無內外傷，然其於該日借提
還押前，解送檢察官訊問時，供陳：警員帶伊去灌水，希望檢察
官保護伊。警方對伊刑求，伊才供述作案等情（見偵字第六八七
一號卷第一六九、一七０頁）。其於該日借提還押前，解送檢察
官訊問時，既經陳明遭警員灌水刑求，則當時檢察官有無就其是
否確遭刑求予以調查﹖若遭刑求灌水，是否必留下傷勢？能否以
當日上訴人還押台灣台北看守所時，自述無內外傷，即謂未遭刑
求，而於自由意志下為陳述？再者，上訴人於同年四月八日借提
警詢時，雖就其傷勢之造成原因為前揭陳述，然其於當日借提後
還押台灣台北看守所之內外傷紀錄表上，自述有關傷勢係遭警方
刑求所致（見第一審卷第一七六頁）。若上訴人於當日警詢時遭
刑求，則其於警詢時係於非自由意志下為陳述，如何能以其警詢
時所供身體之傷勢係其他原因造成，而作為未遭刑求之依據？亦
非無疑。上開各情與判斷上訴人於八十六年四月三日、八日借提
警詢時所為自白，及其向警方所提出前開自白書之內容，是否出
於其自由意志而為攸關，自須深入研求，並詳述理由，乃原審未
詳予調查釐清，即為前開認定，要嫌速斷，且有理由不備之違誤
。(二)有罪判決書之事實一欄為適用法令之根據，凡與適用法令有
關之事實必須詳為記載，始足為適用法令之基礎。原判決認定上
訴人與潘○○、賴○○共犯對張女、莊女強盜而強制性交之時間
，係在八十五年十月十四、十五日，然查八十八年四月二十一日
修正公布（同月二十三日生效）之刑法第十條第五項規定之「性
交」，包括「以性器進入他人之性器、肛門或口腔之行為」，及
「以性器以外之其他身體部位或器物進入他人之性器、肛門之行
為」等犯罪態樣。而上訴人與共犯潘○○、賴○○行為時之八十
八年四月二十一日修正公布前之刑法第二百二十條第一項之強姦
罪，其所謂之強姦，僅限於強制以性器進入他人性器之姦淫行為
，並不及於以外之其他強制性交行為。是上訴人與共犯潘○○、
賴○○行為後之法律既有變更，其等對各該被害女子張女、莊女
強制性交之犯罪態樣如何，涉及新舊法律之比較適用，自應具體
認定、詳加記載。乃原判決於事實欄僅籠統載述上訴人與共犯潘
○○、賴○○對各該被害女子施以強暴，至使不能抗拒而予以姦
淫，而就其等究係以如何之態樣強制性交則未詳為認定，致其適
用法律是否正當無從憑以判斷。(三)九十二年二月六日修正公布，
並於同年九月一日施行之刑事訴訟法第一百五十九條第一項規定
「被告以外之人於審判外之言詞或書面陳述，除法律有規定者外
，不得作為證據。」考其立法意旨係以刑事訴訟法此次修正，酌
採英美之傳聞法則，以保障被告之反對詰問權，使配合修正強化
之交互詰問制度，求得實體真實之發現，並達保障人權之境界。
原判決就上訴人對張女、莊女強盜而強制性交部分，採取張女、
莊女於警詢時之供述，作為上訴人有該部分犯行之依據，但未敘
明各該原屬被告以外之人於審判外之言詞陳述，何以屬傳聞法則
之例外，而得作為論罪證據之理由，自嫌理由欠備。(四)兒童及少
年福利法已於九十二年五月二十八日制定公布，並於同年月三十
日生效，其第七十條第一項前段規定：成年人教唆、幫助或利用
兒童及少年犯罪或與之共同實施犯罪或故意對其犯罪者，加重其
刑至二分之一。此項規定為少年事件處理法第八十五條第一項之
特別規定，依後法優於前法，特別法優於普通法之法律適用原則
，自應優先於少年事件處理法適用。本件共犯潘○○、賴○○行
為時係十四歲以上未滿十八歲之人，為原判決所認定之事實，屬
兒童及少年福利法第二條所稱之少年。原判決於九十三年十一月
十七日對上訴人為科刑判決時，未適用兒童及少年福利法第七十
條第一項前段之規定加重其刑，仍援引少年事件處理法第八十五
條第一項加重其刑，自有適用法則不當之違背法令。以上或為上
訴意旨所指摘，或為本院得依職權調查之事項，應認原判決仍有
撤銷發回更審之原因。又原判決不另為無罪諭知部分，因公訴人
認其與本件有罪部分，有裁判上一罪關係，基於審判不可分之原
則，亦應併予發回。
據上論結，應依刑事訴訟法第三百九十七條、第四百零一條，判
決如主文。 
中    華    民    國  九十四  年    二    月  二十四  日
                      最高法院刑事第五庭
                          審判長法官  吳  雄  銘  
                                法官  池  啟  明  
                                法官  郭  毓  洲  
                                法官  吳  三  龍  
                                法官  陳  世  雄  
      本件正本證明與原本無異
                                      書  記  官  
中    華    民    國  九十四  年    三    月    二    日
                                                      Ａ